【裁判字號】    92,台上,904
【裁判日期】    920227
【裁判案由】    常業重利
【裁判全文】
最高法院刑事判決                                九十二年度台上字第九０四號
    上訴人  台灣高等法院台中分院檢察署檢察官
    被  告  甲○○
右上訴人因被告常業重利案件，不服台灣高等法院台中分院中華民國九十一年十二月
十日第二審更審判決（九十一年度重上更(一)字第一五六號，起訴案號：台灣彰化地方
法院檢察署八十六年度偵字第七一七二、九二一０號），提起上訴，本院判決如左：
    主  文
原判決撤銷，發回台灣高等法院台中分院。
    理  由
本件原判決認定被告甲○○與葉志烽（已判刑確定）在彰化縣和美鎮○○路○段三三
九號經營「溪彰汽車商行」，由甲○○為名義上之負責人，基於共同貸放金錢收取重
利之犯意聯絡，在報紙上刊登廣告，以（０四）0000000、0000000及
0000000號電話為聯絡工具，由葉志烽於民國八十五年十二月七日，乘蕭張是
需款之際，貸予新台幣（下同）二十萬元，利息為每月二萬四千元，並預扣第一期之
利息，蕭張是僅實借十七萬六千元；復於八十六年初，乘洪利民需錢軋支票急迫之際
，貸予十八萬元，約定半月利息一萬零二百元；又於八十六年七月間，乘曾英順需錢
償債之際，貸予三萬元，每月利息三千六百元，並先扣利息，而取得與原本顯不相當
之重利，經警於同年八月十二日查獲等情。因而撤銷第一審關於被告部分之判決，改
判論處被告共同以犯重利罪為常業罪刑。固非無見。
惟查刑法第三百四十五條之常業重利罪，以明知社會上有因急迫而舉債濟急，及因輕
率或無經驗而從事舉債之情形，預定苛刻條件，一俟他人告貸，藉以博取重利，並以
此為生活之事業者，始足成立。原判決以被告所為，係犯刑法第三百四十五條之常業
重利罪，但對於被告如何賴此犯罪為其生活之事業，而恃以為生，則未於事實內明白
認定，已有可議。且其理由謂卷附之帳單雖有王明東等人之借款紀錄，惟無任何證據
證明彼等於借款時，有急迫、輕率或無經驗之情事，自難僅憑臆測，令被告負常業重
利罪責（見原判決第五面第一行至第三行），亦與主文所宣示之罪名相互矛盾。究竟
被告有無以重利貸款為常業之故意，對於一般人乘機利用而博取重利，並恃此不法所
得為謀生之職業？尚欠明瞭，本院無從為判斷其適用法律正當與否之依據。再，共同
正犯中之同謀犯，因未參與犯罪構成要件之實施行為，僅以參與犯罪之謀議為其犯罪
構成要件之要素，故就其參與謀議之事實，應以嚴格之證據證明之。原判決認定被告
與葉志烽基於共同貸放金錢收取重利之犯意聯絡，由葉志烽乘蕭張是、洪利民及曾英
順急需用錢之際，先後貸予金錢，而取得與原本顯不相當之重利等情。如果無訛，則
被告似僅參與犯罪之謀議，並未分擔犯罪行為之實施。究竟如何證明被告有共同謀議
犯罪之事實，判決內未具體敘明其所憑之證據，僅泛謂被告與與葉志烽間有犯意聯絡
、行為分擔，均為共同正犯，難謂無判決不載理由之違誤。又第一審判決依刑法第三
百四十四條論葉志烽以重利罪，原判決則論被告以同法第三百四十五條之常業重利罪
，是其二人之犯意似未盡相同，乃原判決認被告與葉志烽係基於共同貸放金錢收取重
利之犯意聯絡而為之，併嫌欠洽。實情如何，允宜究明，始足為判決之基礎。上訴意
旨指摘原判決違背法令，尚非全無理由，應認仍有撤銷發回更審之原因。
據上論結，應依刑事訴訟法第三百九十七條、第四百零一條，判決如主文。
中      華      民      國    九十二    年      二      月    二十七    日
                              最高法院刑事第四庭
                                  審判長法官  紀  俊  乾
                                        法官  黃  正  興
                                        法官  劉  介  民
                                        法官  陳  東  誥
                                        法官  魏  新  和
      右正本證明與原本無異
                                              書  記  官
中      華      民      國    九十二    年      三      月      四      日


司法院資訊處製作；財團法人民間司法改革基金會備份。
